最高法院民事判決　　　　　　　　　　　　　　　八十八年度台上字第二七九○號
　　上　訴　人　乙○○
　　被 上訴 人　甲○○
右當事人間請求土地所有權移轉登記事件，上訴人對於中華民國八十七年九月二十一
日台灣高等法院第二審判決（八十七年度上字第三八五號），提起上訴，本院判決如
左：
    主  文
原判決廢棄，發回台灣高等法院。
    理  由
本件上訴人主張：伊與被上訴人之父王清標，於民國六十九年間共同出資購買坐落苗
栗縣三義鄉○○段四八三地號等土地數甲，均信託登記在被上訴人名下。七十二年間
雙方協議，將該等土地劃分為三義股部分歸伊取得（下稱三義股土地），台北股部分
歸王清標所有（下稱台北股土地），仍皆信託登記與被上訴人名下。七十四年間土地
合併分割後，雙方再確定三義股土地係三叉段四八三之二八、四八三之三○地號二筆
土地。嗣王清標及被上訴人稱欲提供上開全部土地與國鉅建設公司合建房屋，兩造遂
於七十九年三月二十六日簽訂協議書，約定被上訴人就三義股土地，於建築完成時，
應將未建屋部分之土地過戶與伊。詎王清標與被上訴人事後竟未經伊同意，改與楊正
雄等人簽約合建，伊乃於八十年十月十五日通知被上訴人終止信託關係，請求返還三
義股土地。又因上開合建，三義股土地已與其他土地合併為四八三地號再分割成許多
支號，其中如第一審判決附表所示八筆土地（下稱系爭八筆土地）並未建屋等情。爰
依協議書之約定及信託物返還請求權，求為命被上訴人將系爭八筆土地應有部分00
00000分之二九四三四五移轉登記與伊之判決。
被上訴人則以：上訴人與王清標於七十八年間同意將各自分得之三義股及台北股土地
重新複合，提供與他人合建房屋，可見渠等與伊間已回復至原共同信託關係，上訴人
單獨終止信託關係，於法不合。又兩造所立之協議書，係記載過去之事實及約定，上
訴人據為本件請求之依據，亦非正當等語，資為抗辯。
原審維持第一審所為上訴人敗訴之判決，駁回其上訴，係以：上訴人與王清標於六十
九年間共同出資購買坐落苗栗縣三義鄉○○段四八三地號等多筆土地，信託登記在被
上訴人名下。七十二年間，上訴人與王清標拆夥，協議將土地分為上訴人之三義股，
及王清標之台北股，仍均信託登記在被上訴人名下之事實，為兩造所是認，並有土地
登記簿謄本附卷可稽，堪認為真實。又王清標與被上訴人於七十八年十二月二十一日
，提供上訴人之三義股、王清標之台北股土地及訴外人黃秀松、李世才所有之二筆土
地與建商楊正雄、彭德能簽訂合建契約後，即將契約影本交上訴人執存，且嗣後上訴
人亦有受領合建契約之保證金、出售房地之分配款，其子邱垂皓也曾購買該合建之房
屋二戶，可見上訴人有同意上開合建契約之簽訂。上訴人既將拆夥後分得之三義股土
地與王清標之台北股土地再重新複合，提供與他人合建，並辦理合併分割，足認上訴
人與王清標拆夥後，各自與被上訴人發生之信託關係已不存在，而回復拆夥前與被上
訴人之信託關係，或上訴人和王清標另與被上訴人成立一新的信託關係。故終止信託
關係之意思表示，自應由上訴人與王清標共同為之，上訴人於八十年十月十五日單獨
向被上訴人為終止信託關係之通知，自不生效。至兩造於七十九年三月二十六日簽訂
協議書之目的，係在確認上訴人提供土地與他人合建之事實，其中第一條記載：「乙
方（即上訴人）提供之土地係用甲○○之名義登記的四八三之二八、四八三之三○地
號土地，該土地原係建築完成時（指拆夥前之建築），乙方應得之土地，應過戶給乙
方」等語，既明載原係上訴人應得之土地，應係敘述過去之事實，即七十四年合併分
割約定之確認，上訴人據以請求移轉土地所有權，自非可採。綜上所述，上訴人依信
託物返還請求權及協議書之約定，請求被上訴人移轉登記系爭八筆土地應有部分00
00000分之二九四三四五與其所有，為無理由，不應准許等詞，為其判斷之基礎
。
按解釋當事人之契約，應以當事人立約當時之真意為準，而真意何在？又應以過去事
實及一切證據資料為斷定之標準，不能拘泥文字或截取契約中部分文字任意解釋，致
失真意。查原審對於上訴人與王清標於七十二年間拆夥前就合購土地究有如何關於建
築之約定，並未調查審認，僅截取協議書第一條記載「原係建築完成時」之文字，率
認該條為過去事實之敘述，上訴人不得依該條約定為本件之請求，未免速斷。上訴論
旨，指摘原判決不當，求予廢棄，非無理由。
據上論結，本件上訴為有理由，依民事訴訟法第四百七十七條第一項、第四百七十八
條第一項，判決如主文。
中      華      民      國    八十八    年     十一     月     十一     日
                              最高法院民事第四庭
                                  審判長法官  林  奇  福
                                        法官  許  朝  雄
                                        法官  陳  國  禎
                                        法官  李  彥  文
                                        法官  陳  重  瑜
      右正本證明與原本無異
                                              書  記  官
中      華      民      國    八十八    年     十一     月    二十五    日
